【裁判字號】    89,台上,2415
【裁判日期】    890504
【裁判案由】    違反山坡地保育利用條例
【裁判全文】
最高法院刑事判決                              八十九年度台上字第二四一五號
    上  訴  人  甲○○  男
    選任辯護人  邱聰安律師
右上訴人因違反山坡地保育利用條例案件，不服台灣高等法院花蓮分院中華民國八十
九年二月二十九日第二審判決（八十八年度上訴字第三四四號，起訴案號：台灣台東
地方法院檢察署八十八年度偵字第一三七四號），提起上訴，本院判決如左：
    主  文
原判決撤銷，發回台灣高等法院花蓮分院。
    理  由
本件原判決維持第一審論處上訴人甲○○共同違反在公有山坡地內不得擅自墾殖之規
定罪刑之判決，駁回上訴人在第二審之上訴，固非無見。惟查：山坡地保育利用條例
所稱之山坡地，依該條例第三條規定，係指國有林事業區、試驗用林地及保安林地以
外，經省（市）主管機關參照自然形勢、行政區域或保育利用之需要，就合於(1)標高
在一百公尺以上者，(2)標高未滿一百公尺，而其平均坡度在百分之五以上情形之一者
劃定範圍，報請行政院核定公告之公私有土地。本件原判決援引該條例第三十四條第
一項論處上訴人共同違反在公有山坡地內，不得擅自墾殖之規定罪刑，於事實欄固記
載上訴人於民國八十七年九月間某日起，藉任職福澤農林產業股份有限公司（下稱福
澤公司）台東地區現場負責人之機會，未經財政部國有財產局許可，自同年九月二十
三日起，僱請具犯意聯絡之楊萬福（另案已判決確定），擅自在台東縣金峰鄉○○段
七十四號國有山坡地內，由楊萬福以自備之推土機，及上訴人以福澤公司名義管有之
挖土機各一部，開挖整地，面積達零點三公頃，準備做為苗圃用地，致毀損原有水土
保持之處理與維護，危及國土安全等情，但理由欄並未說明該國有山坡地如何之業經
省（市）主管機關參照自然形勢等情形，劃定範圍，報請行政院核定公告，為山坡地
保育利用條例所稱之山坡地之認定理由及依據，已嫌判決理由不備。又該條例第三十
四條第一項之違反第十條在公有或他人山坡地內不得擅自墾殖之規定罪，其所謂之擅
自墾殖，實含有竊佔罪質，以在公有或他人山坡地上，無正當權源而擅自墾殖為要件
，如因租賃或得所有權人之同意，或因其他原因，對該山坡地有正當使用權源時，縱
違反約定使用方法而為墾殖，亦與「擅自」之要件不符，應屬山坡地保育利用條例第
二十五條所定超限使用之問題，尚難成立該條例第三十四條第一項之罪，此觀諸該條
例第十六條、第二十五條及第三十五條之規定自明。本件據上訴人辯稱所開挖之地，
係福澤公司向台東縣政府承租之土地等語（偵字第二七七五號卷第十一頁反面、第一
審卷第三十六頁）。如果不虛，則上訴人既為福澤公司台東地區現場負責人，其在福
澤公司承租之山坡地內開挖整地，縱有違反約定之方法而為墾殖，或有未依主管機關
規定之水土保持技術規範及期限，實施水土保持之處理與維護之情形（山坡地保育利
用條例第十二條第一項），但所為是否符合「擅自墾殖」之要件，尚非全無可疑，實
情究何？究該地是否果為福澤公司所承租，原審未進一步予以究明（按檢察官曾函詢
台東縣政府，卻未待函覆，即提起公訴－見偵字第二七七五號卷第三十八頁。第一審
亦未予調查，逕認該地係福澤公司所承租，因整地分割後，在辦理完成續約前，上訴
人即在該地墾殖。原審則置有無租約於不論，直接認定上訴人係擅自墾殖），遽行判
決，自嫌速斷而不足以昭折服，上訴意旨指摘原判決違法，非無理由，認應發回更審
，期臻翔適。
據上論結，應依刑事訴訟法第三百九十七條、第四百零一條，判決如主文。
中      華      民      國    八十九    年      五      月      四      日
                              最高法院刑事第二庭
                                  審判長法官  莊  來  成
                                        法官  呂  潮  澤
                                        法官  謝  俊  雄
                                        法官  白  文  漳
                                        法官  蘇  振  堂
      右正本證明與原本無異
                                              書  記  官
中      華      民      國    八十九    年      五      月      八      日
                                                                      Ｚ


司法院資訊處製作；財團法人民間司法改革基金會備份。
